臺灣高等法院高雄分院民事判決　　　　 92年度重上字第117號
上　訴　人　甲○○
　　　　　　庚○○
　　　　　　己○○
　　　　　　辛○○
共　　　同
訴訟代理人　鄭勝智律師
　　　　　　許明德律師
上一人
複代理人　　李汶哲律師
被上訴人　　臺灣銀行股份有限公司
法定代理人　乙○○
訴訟代理人　丙○○
　　　　　　壬○○
上一人
複代理人　　癸○○
上列當事人間請求清償借款事件，上訴人對於民國92年11月12日
臺灣屏東地方法院92年度重訴字第50號第一審判決提起上訴，本
院於94年11月23日言詞辯論終結，判決如下：
    主      文
上訴駁回。
第二審訴訟費用由上訴人連帶負擔。
    事實及理由
一、被上訴人主張：上訴人自民國90年9 月15日24時起，概括承
    受訴外人屏東縣新園鄉農會（下稱新園鄉農會）之權利義務
    。緣訴外人許順德於民國80年12月17日邀同訴外人陳景賢、
    陳朝能，及陳喜男（已死亡，即上訴人之被繼承人）擔任連
    帶保證人，向被上訴人（原新園鄉農會）貸款新台幣（下同
    ）800 萬元，嗣又以借新還舊之方式清償欠款，而分別於81
    年11月19日、82年12月4 日、83年12月8 日、85年11月19日
    、88年10月26日，陸續邀同訴外人陳景賢、陳朝能，及陳喜
    男擔任連帶保證人，向被上訴人借款及續約。其中85年11月
    19日之續約借款1,300 萬元，因逾期，被上訴人於88年8 月
    16日向台灣屏東地方法院（下稱屏東地院）聲請支付命令（
    88年度促字第13640 號），許順德、陳景賢、陳朝能、陳喜
    男等人於收受支付命令後均無異議，該支付命令並於88年9
    月13日確定。茲因許順德無力償還，於88年10月26日再度邀
    同陳景賢、陳朝能、陳喜男擔任連帶保證人，向被上訴人借
    款1,300 萬元（本件借款），以償還許順德積欠被上訴人1,
    3 00萬元即屏東地院88年度促字第13640 號支付命令之債務
    。本件借款期限至91年10月26日，以1 個月為1 期，於每月
    26日清償利息，到期還本，借款利息按週年利率10% 計算，
    其逾期在6 個月以內者，按上開利率10% ，逾期超過6 個月
    以上者，按上開利率20% 加付違約金。詎本件借款屆期後，
    上訴人經催討後，上訴人尚欠被上訴人1,300 萬元，及自90
    年7 月31日起至清償日止，按週年利率9.3%計算之利息，並
    自90年8 月31日起至清償日止，其逾期在6 個月以內者，按
    上開利率10% ，逾期超過6 個月者，按上開利率20% 違約金
    。又上訴人為陳喜男之限定繼承人，爰依消費借貸、連帶保
    證、繼承之法律關係，求為命：上訴人應就其限定繼承陳喜
    男之財產範圍內連帶給付被上訴人上開尚欠之本金1,300 萬
    元，及利息、違約金之判決。原審為被上訴人勝訴之判決。
    被上訴人於本院為駁回上訴之聲明。
二、上訴人則以：本件88年10月26日借據，關於連帶保證人陳喜
    男之簽名及印文均非真正，陳喜男並無擔任系爭借款之連帶
    保證人。且許順德於83年12月8 日所為1,300 萬元借款，尚
    不能證明許順德是否有提領，否則何以除清償其83年12月8
    日部分積欠本金300 萬元外，竟將該借款用以清償他人即戊
    ○○、陳石浪、丁○○、陳景賢等人之借款本金或利息。又
    85年11月19日之借款亦非許順德所借，本件主債務既不存在
    ，保證債務亦無從發生等語，資為抗辯。並於本院聲明：(一)
    原判決廢棄。(二)被上訴人在第一審之訴駁回。
三、兩造不爭執之事實：
  (一)屏東地院於88年8 月17日以88年度促字第13640 號核發許順
    德、陳景賢、陳朝能、陳喜男等人應向被上訴人連帶給付1,
    300 萬元，及自88年6 月13日起至清償日止，按年息10.2%
    計算之利息，暨自88年7 月13日起至清償日止，其逾期在6
    個月以內者，按上開利率10% ，逾期超過6 個月者，按上開
    利率20% 計算之違約金，許順德、陳景賢、陳朝能、陳喜男
    等人於收受支付命令後均無異議，該支付命令並於88年9 月
    13日確定。
  (二)上訴人為陳喜男之繼承人，已為限定繼承。
  (三)被上訴人關於本件借款迄未受償。
  (四)屏東縣新園鄉戶政事務所檢送之陳喜男印鑑登記證明申請書
    2 份。
四、本件兩造所爭執之處，在於：(一)本件借據連帶保證人陳喜男
    之簽名及印文是否真正？(二)訴外人許順德於88年10月26日是
    否有向新園鄉農會為本件借款？(三)陳喜男應否就許順德本件
    借款負連帶保證責任？上訴人是否應在陳喜男之遺產範圍內
    ，負連帶給付之責？
  (一)本件借據連帶保證人陳喜男之簽名及印文是否真正？
  1.借款人潘東於86年11月3 日以陳喜男為連帶保證人向新園鄉
    農會借款115 萬元借據及授信約定書、借款人陳喜男於87年
    11 月5日以陳景賢為連帶保證人向新園鄉農會借款1,300 萬
    元借據及授信約定書，其上陳喜男之簽名均為真正，為上訴
    人所自承（原審卷(一)56頁、卷(二)54頁、65、66頁），經與本
    件88年10月26日借據陳喜男之簽名（原審(一)卷第8 頁），送
    鑑定結果，陳喜男之簽名均相同，有法務部調查局屏東縣調
    查站92年7 月22日調屏法字第0927002157號函文所附通知書
    可稽（原審卷(二)12至14頁），足證本件借據上連帶保證人陳
    喜男之簽名為陳喜男所親簽。上訴人空言否認本件借據連帶
    保證人陳喜男之簽名非陳喜男所簽云云，自無可採。
  2.次查，本件88年10月26日借據連帶保證人陳喜男之印文，與
    91年2 月6 日陳喜男印鑑登記證明申請書上陳喜男之印文（
    本院卷(二)第163 頁），經由比對及肉眼觀之，不論大小、形
    狀、式樣均屬相同，上訴人亦自承從形式上來看印文都是一
    樣（本院卷(二)第168 頁），而91年2 月6 日申請印鑑證明亦
    是由陳喜男本人申領，顯見本件88年10月26日借據連帶保證
    人陳喜男之印文為真正。
  3.證人即系爭借款之對保人員何俊炫於原審調查時證稱：「（
    借款人是何人？）借款人是許順德，許順德是連帶保證人陳
    景賢的岳父」、「由新園鄉農會同意借款，由我來對保。對
    保當時許順德要我先去陳景賢家裡，我自己到陳景賢，陳景
    賢帶我去許順德家（許順德家就在陳景賢家後面），我和陳
    景賢先辦好簽名蓋章的程序，許順德不會寫字，所以蓋手印
    及印章，上面許順德的簽字是許順德幫他簽的。陳朝能和陳
    景賢都住同一棟，陳喜男住在隔壁，陳朝能也是我拿給他簽
    的，因為他也在家，我去的時候是許順德簽完之後，再由陳
    景賢簽，再由陳朝能簽，最後我們再去陳喜男的家裡，因為
    陳喜男也是住在隔壁，我是親自拿給陳喜男簽的，是陳喜男
    本人幫我簽的，章是陳喜男自己拿出來蓋的，陳喜男和陳朝
    能是兄弟。對保當時是否還有其他人在場我已經不太記得，
    陳喜男的部分我們都是到當事人家裡，因為他們是農會的大
    客戶，因為陳喜男在養鰻魚，所以比較沒有空，所以我們都
    是拿到現場給陳喜男簽」、「除陳喜男外，其他的是都是88
    年8 月30日對保。陳喜男的部份是88年8 月31日對保。因為
    88年8 月30日陳喜男不在家，所以我隔天又去陳喜男家」等
    語（原審卷(二)第5 至7 頁）。證人何俊炫與被告並無怨隙，
    應無設詞誣陷之可能，是其證言自堪採信。
  4.綜上，本件借據上連帶保證人陳喜男之簽名及印文均為真正
    。上訴人辯稱沒有辦法證明是否由陳喜男本人用印云云，並
    未能舉證以實其說，尚無可採。上訴人請求再鑑定本件借據
    陳喜男簽名是否真正，已無必要，併此明。
  (二)訴外人許順德於88年10月26日是否有向新園鄉農會為本件借
    款？
  1.上訴人辯稱：許順德於原審調查時證稱並無向他人借款，且
    許順德於83年12月8 日所為1,300 萬元借款，尚不能證明許
    順德是否有提領，否則何以除清償其83年12 月8日部分積欠
    本金300 萬元外，竟將該借款用以清償他人即戊○○、陳石
    浪、丁○○、陳景賢等他人之借款本金或利息。又85年11月
    19日的借款亦非許順德所借云云。惟查：
  (1)訴外人許順德於80年12月17日邀同訴外人陳景賢、陳朝能，
    及陳喜男擔任連帶保證人，向新園鄉農會貸款800 萬元，嗣
    又以借新還舊之方式清償欠款，而分別於81年11月19日、82
    年12月4 日、83年12月8 日、85年11月19日、88年10月26日
    ，陸續邀同訴外人陳景賢、陳朝能，及陳喜男擔任連帶保證
    人，向被上訴人借款及續約，有被上訴人提出借款申請書、
    借據、授信約定書、放款帳卡、支出傳票、收入傳票印鑑卡
    及取款憑條為證（本院卷(二)第6 頁至118 頁），自堪信為真
    實。
  (2)次查，訴外人許順德於85年11月19日之續約借款1,300 萬元
    ，因逾期，被上訴人聲請屏東地院於88年8 月17日以88年度
    促字第13640 號核發許順德、陳景賢、陳朝能、陳喜男等人
    應向被上訴人連帶給付1, 300萬元，及自88年6 月13日起至
    清償日止，按年息10.2% 計算之利息，暨自88年7 月13日起
    至清償日止，其逾期在6 個月以內者，按上開利率10% ，逾
    期超過6 個月者，按上開利率20% 計算之違約金，許順德、
    陳景賢、陳朝能、陳喜男等人於收受支付命令後均無異議，
    該支付命令並於88年9 月13日確定，為兩造所不爭。是許順
    德果未借款，焉有不提出異議之理？至於許順德是否提領借
    款或將借款用以清償他人即戊○○、陳石浪、丁○○、陳景
    賢等人之借款本金或利息，為借款人運用資金之權利，並不
    影響本件消費借貨契約之效力。上訴人上開辯解，並無可採
    。又上訴人抗辯被上訴人於88年9 月13日已經取得確定之支
    付命令，故本件訴訟違反一事不再理原則云云。按因清償債
    務而對於債權人負擔新債務者，除當事人另有意思表示外，
    若新債務不履行時，其舊債務仍不消滅，民法第320 條定有
    明文。此乃規定如債務人對債權人所負之新債務未經清償時
    ，則其對債權人所負之舊債務亦不消滅，惟新、舊債務均為
    不同之消費借貸關係，債權人本可各基於消費借貸關係提起
    訴訟，其訴訟標的不同，並無一事不再理原則之適用。上訴
    人於原審抗辯本件訴訟違反一事不再理原則云云，亦無可採
    。依上說明，訴外人許順德於88年10月26日確有向新園鄉農
    會為本件借款。是證人丁○○證稱：曾經向新園鄉農會借款
    金額大約2 、300 萬元左右，我認識許順德。向新園鄉農會
    借貸2 、300 萬元，這筆借款還了，這筆錢我和我丈人陳朝
    能一起投資事業，這筆錢由我丈人陳朝能幫我還云云。及證
    人戊○○證稱：沒有向新園鄉農會借錢，不認識許順德云云
    ，及上訴人所提出之土地登記簿謄本，均不能證明許順德並
    未向新園鄉農會借款，而為上訴人有利之認定。
  (三)陳喜男應否就許順德本件借款負連帶保證責任？上訴人是否
    應於陳喜男之遺產範圍內，負連帶給付之責？
  1.按稱消費借貸者，謂當事人一方移轉金錢或其他代替物之所
    有權於他方，而約定他方以種類、品質、數量相同之物返還
    之契約，為民法第474 條第1 項所明定。又保證債務之所謂
    連帶，係指保證人與主債務人負同一債務，對於債權人各負
    全部給付之責任而言（最高法院45年台上字第1426號判例參
    照）。又按繼承人自繼承開始時，除本法另有規定外，承受
    被繼承人財產上之一切權利、義務；繼承人得限定以因繼承
    所得之遺產，償還被繼承人之債務，民法第1148條、第1154
    條第1 項分別定有明文。
  2.查上開屏東地院88年度促字第13640 號確定支付命令，茲因
    許順德無力償還，於88年10月26 日 再度邀同陳景賢、陳朝
    能、陳喜男擔任連帶保證人，向被上訴人借款1,300 萬元，
    以償還許順德積欠被上訴人1,300 萬元即屏東地院88年度促
    字第13640 號支付命令之債務。系爭借款期限至91年10月26
    日，以1 個月為1 期，於每月26日清償利息，到期還本，借
    款利息按週年利率10% 計算，其逾期在6 個月以內者，按上
    開利率10% ，逾期超過6 個月以上者，按上開利率20% 計付
    違約金。詎系爭借款屆期後，上訴人經催討後，許順德尚欠
    被上訴人1,300 萬元，及自90年7 月31日起至清償日止，按
    週年利率9.3%計算之利息，並自90 年8月31日起至清償日止
    ，其逾期在6 個月以內者，按上開利率10% ，逾期超過6 個
    月者，按上開利率20% 違約金，有被上訴人提出上開借據及
    放款帳卡為證（原審卷(一)8 至10頁）。陳喜男為許順德連帶
    保證人，自應就上開本金，及利息、違約金負連帶給付責任
    。而上訴人為陳喜男之限定繼承人，是被上訴人請求上訴人
    應於被繼承人陳喜男之遺產範圍內，連帶給付被上訴人上開
    本金1,300 萬元，及利息、違約金，自屬有據。
五、綜上所述，被上訴人本於消費借貸及連帶保證、繼承之法律
    關係，請求上訴人應於被繼承人陳喜男之遺產範圍內，連帶
    給付被上訴人1,300 萬元，及自90年7 月31日起至清償日止
    ，按週年利率9.3%計算之利息，並自90年8 月31日起至清償
    日止，其逾期在6 個月以內者，按上開利率10% ，逾期超過
    6 個月者，按上開利率20% 加付違約金，為有理由，應予准
    許。原審判命上訴人如數給付，於法並無不合。上訴意旨指
    摘原判決不當，求予廢棄改判，為無理由，應予駁回。
六、據上論結，本件上訴為無理由，依民事訴訟法第449 條第1
    項、第85條第2 項，判決如主文。
中　　華　　民　　國　　94　　年　　12　　月　 　7 　　日
                              民事第五庭
                                  審判長法官     蔡明宛
                                  法      官     黃國川
                                  法      官     曾錦昌
以上正本證明與原本無異。
如對本判決上訴，須於判決送達後20日內向本院提出上訴狀，其
未表明上訴理由者，應於上訴後20日內向本院提出上訴理由書（
均須按他造當事人之人數附繕本）。上訴時應提出委任律師或具
有律師資格之人之委任狀，並依附註條文規定辦理。
中　　華　　民　　國　　94　　年　　12　　月　　7 　　日
                                  書  記  官    王婉蓉
附註：
民事訴訟法第466 條之1 ：對於第二審判決上訴，上訴人應委任
律師為訴訟代理人，但上訴人或其法定代理人具有律師資格者，
不在此限。
上訴人之配偶、三親等內之血親、二親等內之姻親，或上訴人為
法人、中央或地方機關時，其所屬專任人員具有律師資格並經法
院認適當者，亦得為第三審訴訟代理人。第1 項但書及第2 項情
形，應於提起上訴或委任時釋明之。
